【裁判字號】    97,訴,2293
【裁判日期】    971217
【裁判案由】    返還土地
【裁判全文】
臺灣臺中地方法院民事判決  97年度訴字第2293號
原      告  乙○○
                        號
訴訟代理人  丙○○
被      告  甲○○
上列當事人間返還土地事件，本院於97年12月3日言詞辯論終結
判決如下：
    主    文
被告應將坐落臺中縣霧峰鄉○○段段丁台小段第四０九之五地號
(重測後為同鄉○○○段第七一六地號)原告所有如附圖斜線所示
土地部分 (面積一九三點二九平方公尺)上地上物（菜園）清除
，將土地交還原告。
訴訟費用由被告負擔。
本判決於原告以新臺幣貳拾壹萬元供擔保後，得假執行。
    事實及理由
一、原告起訴主張：
(一)緣原告為系爭坐落台中縣霧峰鄉○○段丁台小段第409之5地
    號土地 (重測後為同鄉○○○段716地號)之所有權人，系爭
    土地向為原告耕作使用，但耕作面積不足1732平方公尺，雖
    原告質疑部分土地遭他人佔用，惟因地政機關屢次前來測量
    ，均因故無法訂出界樁，原告無從確定為何人所占用，亦無
    從確定占用面積，近因地政機關測量完成，並訂出界樁，經
    測量人員口頭告知，始知悉系爭土地遭被告無權占用及耕作
    。惟原告與被告間並無任何耕地租賃、使用借貸等約定，被
    告並無任何權源可占有使用該部分耕地，經告知被告，被告
    竟拒絕返還，並辯稱伊阿公與原告之父間有土地買賣約定，
    復又諉稱原告應賠償新台幣 (下同)40 萬元之土地改良及管
    理費用，惟原告否認有前揭買賣事宜，亦未默許被告使用，
    況被告係為自己利益改良土地，原告系爭土地遭被告占用，
    依法可請求被告給付相當於租金不當得利價款，原告未為請
    求，已屬仁至義盡，被告竟反要求土地改良費用或管理費用
    ，原告自無補償被告此等費用之義務。爰依民法第767條規
    定提起本訴等語。並聲明：如主文第一項所示。
(二)對被告抗辯之陳述：
    被告所稱重測前同段409之15地號土地為其父親所有，惟該
    土地並未和水利地相鄰，何來承購，且被告若向河川水利局
    承租或承購，應有相關文件或權狀，若因天災毀損可申請補
    件，但被告迄未提出相關文件，以明其說。又409之15地號
    土地多年前確為被告父親所有，但早已變賣一空，附近並無
    其他土地為被告所有。
二、被告則以：系爭土地係位於主要河川旁的沼澤地，早年被告
    之祖父及父親皆在此地種植筊白筍。民國35年之前，被告祖
    父向林其賢承租同地段第409之4地號土地，該地於37年9月
    17日由林垂洲繼承，40年8月間復由林許月紅女士繼承，50
    年4月8日由被告父親向林許月紅女士以買賣方式取得同段
    409之15地號土地 (按409之15地號土地係由同地段第409之4
    地號分割移載，重測後為同鄉○○○段第721地號)，並且向
    河川水利局以買賣方式取得沼澤地之使用權，之後被告父母
    用大石頭與混凝土修築河堤防 (該河堤於91年間由河川水利
    局整治為鋼筋水泥河堤，即為現今之油車第圳)，被告父親
    修築河堤之後，曾經購買石頭、泥土暫置於原告住家附近，
    並且僱用原告及其胞兄以人力方式挑擔至該沼澤地回填，此
    回填作業前後數次，花費約近百萬元，該地才能開始種植蔬
    果至今。如果被告父親早知購買的土地非河川地，也不會借
    錢購買該沼澤地。又被告並未拒絕歸還系爭土地，實為97年
    8月2日由原告之子處得知系爭土地非被告所有，僅請求原告
    補償40萬元改良費用。況被告父親是向河川水利局購買系爭
    沼澤地，非向原告之父購買，惟因90年間納莉颱風，霧峰鄉
    境內潰堤，家中原向河川水利局承購使用權之文件不慎丟棄
    ，經向該局霧峰站請求補發，因年代久遠無法開立前揭承購
    使用權證明。另同段409之15地號土地係在油車第圳之右側
    ，系爭土地則在油車第圳左側等語，資為抗辯。並聲明：原
    告之訴駁回。
二、得心證之理由：
(一)原告主張：系爭土地為其所有，被告於系爭土地上如附圖所
    示斜線部分上種植菜園迄今之事實，為被告所不爭執，此部
    分之主張，堪信為真實。
(二)按所有人對於無權占有或侵奪其所有物者，得請求返還之。
    民法第767條前段定有明文。被告無權占有原告所有系爭土
    地如附圖所示斜線部分作為菜園使用之事實，已如前述，被
    告雖以被告父親於50年間曾向林許月紅購買同段409之15地
    號土地 (重測後為同鄉○○○段第721地號)，其父親並向河
    川水利局以買賣方式取得沼澤地之使用權，之後被告父母用
    大石頭與混凝土修築河堤防 (現今之油車第圳)，被告父親
    修築河堤之後，曾經購買石頭、泥土至沼澤地回填，此回填
    作業前後數次，花費約近百萬元，該沼澤地才能開始種植蔬
    果至今等語。惟查，依附圖所示，被告之父為王昆茂，祖父
    為王萬來，王昆茂固曾於49年9月17日向林許月紅購買重測
    前同段409之4地號土地，並於50年4月8日登記，其後於53年
    2月6日以買賣為原因，出售移轉登記予王明洲，至同段409
    之15地號則係53年11月27日自重測前同段409之4地號分割移
    轉，已在被告之父王昆茂出售重測前同段409之4地號土地之
    後，有系爭土地登記簿謄本乙份附卷可稽，而原告取得系爭
    土地時間為49年9月17日，登記日期為50年4月8日，亦有土
    地登記謄本乙份附卷可稽，被告一再辯稱系爭土地前為沼澤
    地，其父親曾向河川水利局取得使用權，其自有權利耕作等
    語，自應以其父親王昆茂向河川水利局取得使用權時，河川
    水利局係所有權人為其前提，被告既稱其父王昆茂在取得同
    段409之4地號土地所有權之後曾向河川水利局申請取得使用
    權，為被告所否認，復不能提出證據以實其說，所辯曾向河
    川水利局申請取得系爭土地使用權難認真實。次查，縱認被
    告之父王昆茂曾向河川水利局取得系爭土地使用權為真實，
    依卷附系爭土地登記謄本所載，原告取得系爭土地時間，與
    被告之父王昆茂取得重測前同段409之4地號時間、移轉登記
    所有權時間均相同，則在原告取得系爭土地所有權時，被告
    之父王昆茂尚未向河川水利局申請取得系爭土地使用權，堪
    以確認，自無從基於使用權為物權之性質，對其後取得系爭
    土地所有權之原告主張使用權。其後被告之父王昆茂縱有向
    河川水利局申請取得系爭土地使用權之事實，斯時河川水利
    局既非系爭土地所有權人，自無權將系爭土地使用權 (按使
    用權為所有權權能之一，依民法第765條規定專屬於所有權
    人行使)提供予被告之父，縱有之亦屬無權處分，既未經所
    有權人即原告同意，河川水利局就系爭土地使用權之授與行
    為亦屬無效，被告亦不能執此對抗系爭土地所有權人之原告
    。揆諸上開規定，被告自應清除附圖斜線部分土地上所示菜
    園，並返還系爭土地予原告。
(三)次按林地上茶樹、桐樹等未與土地分離前為土地之一部分，
    並非附合於土地之動產而成為土地之重要成分，與民法第
    811條至815條所定之情形無一相符，則上訴人依同法第816
    條規定請求被上訴人返還不當得利，自難謂合（最高法院64
    年台上字第2739號判例參照）。查系爭土地上所種植之蔬菜
    ，依上開判例要旨在未分離前應認定為土地之一部分，但因
    其可分離而無困難，不屬因附合而為不動產之重要成分，即
    不符合民法第811條規定，亦無法依民法第816條主張關於不
    當得利之規定，請求償金。又按無法律上之原因而受利
    益，致他人受損害者，應返還其利益。雖有法律上之原因，
    而其後已不存在者，亦同，民法第179條定有明文。被告稱
    其父母於系爭土地上回填石頭、泥土，系爭土地方能種植蔬
    果，致原告受有相當於減省系爭土地改良費用之利益，惟此
    為原告所否認，復未能舉證證明，難認真實。縱屬真實，原
    告既否認，自無意受領，此涉及強迫得利之問題。若得利係
    出於受損人侵權行為時，受損人是否仍能基於不當得利之規
    定，而向受益人主張不當得利請求權即有疑問，此稱之為「
    強迫得利」，即表面上受益人雖增加其所有之部分，看似有
    利，然實質上確係違背受益人之意思，並無增益所有權之效
    能，甚或有害其所有權之行使，因此在法律適用上應趨向限
    制受損人之不當得利請求權。「強迫得利」在學說上之理論
    基礎固有不法原因給付說、惡意當事人不受保護原則說、損
    害賠償回復請求權說、所受利益之主觀化或利益不存在理論
    之區別，第一說謂：受損人成立不當得利，乃不法原因之給
    付，屬民法第180條第4款之因不法原因而為給付者，因而不
    得請求返還；第二說謂：基於民法第148條第2項規定之誠實
    信用原則而建立之惡意抗辯權為依據，認為受損人因為惡意
    當事人而無不當得利請求權；第三說謂：利益人（即侵權行
    為被害人）可請求受損人（即侵權行為中之加害人）除去添
    附之物或不動產出產物，利益人因此未受有利益，即可不負
    不當得利之返還義務；第四說謂：侵權行為人因添附或不動
    產出產物而使他方受利益，客觀言之，雖亦增加其財產，惟
    違反其意思，就受益人而言，並無利益可言。或認為雖受益
    人仍受有利益，惟若屬善意，可主張所受利益不存在，不負
    返還責任。就妥善解決受益人及受損人間之利益平衡而言，
    似以所受利益之主觀化或利益不存在理論較能獲致實質正義
    ，法律適用上則可類推適用民法第182條第1項，主張所受利
    益不存在，而不負返還義務；惟無論係何說均否認強迫得利
    之受損人可對受益人主張不當得利。本件縱認被告確有於系
    爭土地上回填石頭、泥土之事實，被告違反原告意思於系爭
    土地上石頭、泥土，原告在整體財產上並無留存之利益，因
    而原告免負返還或償還價額之責任。再按未受委任，並無義
    務，而為他人管理事務者，其管理應依本人明示或可得推知
    之意思，以有利於本人之方法為之。管理人違反本人明示或
    可得推知之意思，而為事務之管理者，對於因其管理所生之
    損害，雖無過失，亦應負賠償之責。前項之規定，如其管理
    係為本人盡公益上之義務，或為其履行法定扶養義務，或本
    人之意思違反公共秩序善良風俗者，不適用之。管理事務，
    利於本人，並不違反本人明示或可得推知之意思者，管理人
    為本人支出必要或有益之費用，或負擔債務，或受損害時，
    得請求本人償還其費用及自支出時起之利息，或清償其所負
    擔之債務，或賠償其損害。第174條第2項規定之情形，管理
    人管理事務，雖違反本人之意思，仍有前項之請求權。民法
    第172條、第174條第1項、第2項、第176條第1項、第2項分
    別定有明文。本件原告主張其於系爭土地上回填石頭、泥土
    ，請求原告返還系爭土地之改良費用，其意似謂係無因管理
    。惟查，無因管理需以為他人管理事務為前提，本件被告既
    稱其父親向河水水利局申請取得系爭土地之使用權 (惟為原
    告所否認，復未能舉證)，縱屬真實，亦係為自己利益而為
    回填之作為，並非基於為原告管理事務之意思，亦難依無因
    管理規定請求原告返還改良費用。是以被告主張原告應給付
    其改良費用40萬元，雖未提起反訴，縱提起反訴，亦屬無據
    ，併予敘明。
(四)綜上所述，原告依物上請求權，請求被告將主文第1項所示
    系爭土地上菜園清除，並返還系爭土地予原告，為有理由，
    應予准許。
三、本件事證已臻明確，原告所為其他攻擊方法及主張，於判決
    結果不生影響，爰不逐一審究，併予敘明。
四、原告陳明願供擔保請准宣告假執行，核無不合，爰酌定相當
    擔保金額准許之。
五、訴訟費用負擔及假執行之依據：民事訴訟法第78條，第390
    條第2項。
中    華    民    國    97    年    12    月    17    日
                  民事第一庭    法  官  陳學德
正本係照原本作成。
如對本判決上訴，須於判決送達後20日內向本院提出上訴狀。
中    華    民    國    97    年    12    月    17    日
                                書記官


司法院資訊處製作；財團法人民間司法改革基金會備份。
